臺灣臺中地方法院民事判決
111年度家繼簡字第2號
原      告  劉曾鳳嬌
訴訟代理人  洪塗生律師
複代理人    劉怡萱律師
被      告  徐曾桂花
            曾鳳蘭  
            曾鳳珠  
            曾彥樵  

兼  上一人
訴訟代理人  卓素琴  

被      告  曾寶萱  
訴訟代理人  曾彥樵  

複  代理人  卓素琴  

上列當事人間分割遺產事件，本院於民國111年7月4日言詞辯論
終結，判決如下：
    主      文
一、兩造就被繼承人曾戴甘妹所遺如附表一所示遺產，應依附表
    一分割方法欄所示方法予以分割。
二、訴訟費用由兩造按附表二所示應繼分比例負擔。
    事實及理由
甲、程序方面：
    本件被告徐曾桂花、曾鳳蘭、曾鳳珠受合法之通知，無正當
    理由，均未於言詞辯論期日到場，經核無民事訴訟法第386
    條所列各款之情形，依家事事件法第51條準用民事訴訟法第
    385條第1項前段規定，爰依原告之聲請，准由其一造辯論而
    為判決。
乙、實體方面：　　
壹、原告起訴主張：被繼承人曾戴甘妹於民國94年12月30日死亡
    ，遺有如附表一所示之未辦保存登記建物（下稱系爭建物）
    之事實上處分權，兩造為其全體繼承人，應繼分如附表二所
    示。系爭建物為前榮民工程事業處理處（下稱榮工處）於80
    年間向被繼承人租用基地興建，榮工處嗣將系爭建物之事實
    上處分權移轉予被繼承人，被繼承人於88、89年間尚將系爭
    建物出租予聞香發餐廳。因兩造就系爭建物之事實上處分權
    無法達成分割協議，爰依民法第1164條規定，訴請分割系爭
    建物之事實上處分權。又因系爭建物為祖厝，且為未辦保存
    登記建物，故主張按附表二所示兩造之應繼分比例分割為分
    別共有。並聲明：如主文第一項所示。
貳、被告部分：
一、被告卓素琴、曾彥樵、曾寶萱則以：依據被繼承人與榮工處
    簽訂之土地租用契約書，可證系爭建物為榮工處所蓋，故應
    屬榮工處所有，而非被繼承人所有。又民法第758條規定「
    不動產物權，依法律行為而取得、設定、喪失及變更者，非
    經登記，不生效力」，系爭建物並未在地政機關辦理登記，
    即無所有權移轉之實。又榮工處於該處興建系爭建物，並無
    聲請稅籍，而是事後被繼承人依房屋稅稅例第4條規定，以
    現住人及使用人之身分申報稅籍繳納房屋稅，被繼承人因此
    才成為納稅義務人，但僅以稅捐單位記載之納稅義務人，並
    不可直接推論為所有權人或事實上處分權人，系爭建物歷年
    來之房屋稅均由被告卓素琴一人繳納，卓素琴亦不敢主張有
    事實上處分權。原告並未提出轉移證書等事證，證明被繼承
    人有經榮工處移轉取得系爭建物之法律行為，而榮工處未列
    管系爭建物及未拆除系爭建物，亦均不能證明被繼承人已經
    由榮工處移轉取得系爭建物之所有權或事實上處分權，系爭
    建物非遺產，何談繼承分割。系爭建物為榮工處76年間興建
    ，當初榮工處離開後，中間之88年至90年間聞香發餐廳使用
    後即廢棄至今，被繼承人94年過世，過世前對系爭建物並沒
    有處理繼承，過世後的14年間，其長子曾德森健在，原告都
    沒有提起繼承，即因明知系爭建物不合法。又原告主張系爭
    建物為祖厝，並非事實，真正之祖厝為東關路二段2號、4號
    之建物。並聲明：原告之訴駁回。
二、被告曾鳳蘭則以：意見同原告。
三、被告徐曾桂花、曾鳳珠未於言詞辯論期日到場，亦未提出書
    狀作何聲明或陳述。
參、本院之判斷：
一、按遺產繼承人，除配偶外，依下列順序定之：（一）直系血
    親卑親屬。（二）父母。（三）兄弟姊妹。（四）祖父母。
    前條所定第一順序之繼承人，以親等近者為先。第1138條所
    定第一順序之繼承人，有於繼承開始前死亡或喪失繼承權者
    ，由其直系血親卑親屬代位繼承其應繼分。同一順序之繼承
    人有數人時，按人數平均繼承。又繼承人有數人時，在分割
    遺產前，各繼承人對於遺產全部為公同共有。除法律另有規
    定或契約另有訂定者外，繼承人得隨時請求分割遺產。民法
    第1138條、第1139條、第1140條、第1141條前段、第1151條
    、第1164條前段分別定有明文。
二、查被繼承人曾戴甘妹於94年12月30日死亡，兩造為被繼承人
    之全體繼承人，各人應繼分如附表二所示之事實，有除戶戶
    籍謄本、戶籍謄本、繼承系統表為證，並為兩造所不爭執，
    堪信為真實。
三、原告主張系爭建物之事實上處分權屬被繼承人遺產之事實，
    業據提出臺中市政府地方稅務局房屋稅籍證明書、遺產稅財
    產參考清單、臺中市政府地方稅務局東勢分局110年4月27日
    中市稅勢分字第1104101560號函、110年7月30日中市稅勢分
    字第1104103021號函、財政部中區國稅局遺產稅逾核課期間
    案件證明書等為證，被告卓素琴、曾彥樵、曾寶萱則否認上
    情，並以前詞置辯。經查：
(一)按民法第758條規定「不動產物權，依法律行為而取得、設
    定、喪失及變更者，非經登記，不生效力」，故就未辦理保
    存登記之建築物為讓與時，雖因未辦理保存登記致不能辦理
    所有權移轉登記，該建築物之「所有權」不能發生讓與之效
    力，但受讓人與讓與人間非不得約定將該建築物之「事實上
    處分權」讓與於受讓人（最高法院74年度台上字第1317號判
    決參照）。查原告與被告卓素琴、曾彥樵、曾寶萱均陳明系
    爭建物原為榮工處向被繼承人曾戴甘妹租用土地所起建，此
    亦有土地租用契約書（卷第229、231頁）為證，依該土地租
    用契約書所載可知：被繼承人（甲方）係於76年12月與榮工
    處（乙方）簽立契約，由甲方將其原承租之坐落臺中縣○○鄉
    ○○段0000號山地保留地一筆，出租予乙方作為房舍及混凝土
    拌合廠等建造之用地，租用期間暫定為4年，屆期視需要得
    延長1年，租用期間屆滿，乙方應將地上建造物清除完畢後
    ，還予甲方。然系爭建物於上開租賃期限屆滿（依上開契約
    內容，應約於80、81年間屆滿）後未經清除，且榮工處於87
    年改制設立為榮民工程股份有限公司（下稱榮民公司），關
    於土地建物等財產之管理，均依國有財產法相關法令規定辦
    理，惟就系爭建物榮民公司尚查無相關帳列財產紀錄及佐證
    文件，此有國軍退除役官兵輔導委員會111年3月31日輔事字
    第1110023577號函在卷可憑。又參諸臺中市政府地方稅務局
    東勢分局111年3月31日中市稅勢分字第1114101175號函檢送
    系爭建物之房屋稅籍紀錄表，可知系爭建物之原納稅義務人
    為被繼承人曾戴甘妹，起課年月為88年11月，於88年11月3
    日新設立聞香發特吃部，又依系爭建物現況照片（卷第167
    頁）顯示系爭建物確設有「聞香發」之招牌，堪認原告主張
    被繼承人曾於88年間將系爭建物出租予聞香發餐廳使用一節
    屬實。被繼承人曾戴甘妹死亡後，再經原告以繼承申請變更
    系爭建物納稅義務人名義，經稅務機關准將原納稅義務人由
    被繼承人曾戴甘妹（持分全）變更為兩造（公同共有持分1/
    1），此有臺中市政府地方稅務局東勢分局110年4月27日中
    市稅勢分字第1104101560號函可稽。綜參前揭事證，可知榮
    工處向被繼承人曾戴甘妹承租土地起建系爭建物，而為系爭
    建物之所有權人，惟於租期屆滿返還土地於被繼承人時，未
    依約拆除系爭建物，亦未將其列為國有財產繼續管理使用，
    嗣係由被繼承人管理使用並出租系爭建物，且系爭建物自88
    年11月起課房屋稅時起即由被繼承人任納稅義務人，可徵榮
    工處於返還土地於被繼承人時，雖因系爭建物未辦理保存登
    記致不能辦理所有權移轉登記，但衡情應已將系爭建物之「
    事實上處分權」讓與被繼承人，被繼承人始未請求榮工處依
    約拆除系爭建物，而係接手長期管理使用系爭建物並申設稅
    籍負擔稅捐。從而，原告主張系爭建物之事實上處分權屬被
    繼承人之遺產，應屬可採。
四、按數繼承人因繼承取得未辦理保存登記建物之「事實上處分
    權」，係所有權能之集合，得為讓與之標的，並具財產權之
    性質，屬民法第831條規定之「所有權以外之財產權由數人
    共有或公同共有」情形，自得成為法院裁判分割之客體。又
    按公同共有物分割之方法，除法律另有規定外，應準用關於
    共有物分割之規定，即依共有人協定之方法行之；分割之方
    法，不能協定決定者，法院得因任何共有人之聲請，命以原
    物分配於各共有人；或變賣共有物以價金分配於各共有人；
    或以原物為分配時，如共有人中，有不能按其應有部分受分
    配者，得以價金補償之，民法第830條第2項、第824第1項、
    第2項分別定有明文。是以法院選擇遺產分割之方法，應具
    體斟酌公平原則、各繼承人之利害關係、遺產之性質及價格
    、利用價值、經濟效用、使用現狀及各繼承人之意願等相關
    因素，以為妥適之判決。本院審酌上情，認系爭建物之事實
    上處分權，應按兩造各人之應繼分比例分割為分別共有，始
    為妥適公平，故被繼承人曾戴甘妹所遺如附表一所示遺產，
    應依附表一分割方法欄所示分割方法予以分割，爰判決如主
    文第一項所示。
五、末按分割遺產之訴，係固有必要共同訴訟，原、被告之間本
    可互換地位，本件原告起訴雖於法有據，但被告之應訴實因
    訴訟性質所不得不然，是以本件訴訟費用應由兩造按其應有
    部分之比例分擔始為公允，爰判決如主文第二項所示。
六、本件事證已臻明確，兩造其餘攻擊防禦方法及舉證，均核與
    本件判決結果不生影響，爰不一一論述，附此敘明。　　
肆、訴訟費用負擔之依據：家事事件法第51條、民事訴訟法第80
    條之1。
中　　華　　民　　國　　111 　年　　7 　　月　　27　　日
                  家事法庭    法  官  蔡建興
以上正本係照原本作成。
如對本判決上訴，須於判決送達後20日內向本院提出上訴狀（須
附繕本）。如委任律師提起上訴者，應一併繳納上訴審裁判費。
中　　華　　民　　國　　111 　年　　7 　　月　　28　　日
                              書記官   林淑慧
附表一：被繼承人曾戴甘妹之遺產　
財產內容 分割方法 門牌號碼臺中市○○區○○路○段0000號未辦保存登記建物（稅籍編號：00000000000；權利範圍：全部）之事實上處分權 由兩造依附表二所示應繼分比例分割為分別共有 

附表二：應繼分比例 
姓名 應繼分 劉曾鳳嬌 1/5 徐曾桂花 1/5 曾鳳蘭 1/5 曾鳳珠 1/5 卓素琴 1/15 曾彥樵 1/15 曾寶萱 1/15